臺灣彰化地方法院民事裁定
110年度國再易字第1號
聲  請  人  張金種  
訴訟代理人  劉嘉堯律師
相  對  人  彰化縣員林市公所

法定代理人  游振雄  
上列當事人間因再審之訴事件，再審原告對於民國110年5月14日
本院107年度國簡上字第1號確定判決，提起再審之訴，本院裁定
如下：
    主  文
再審之訴駁回。
再審訴訟費用由再審原告負擔。
    理  由
一、再審起訴意旨略以：
　㈠再審原告於原第一審訴訟程序時(鈞院員林簡易庭106年度員
    國簡字第1號)，主張以國家賠償法第2條第2項為本件請求權
    基礎，嗣於原第二審訴訟程序時(鈞院民事庭107年度國簡上
    字第1號，下稱系爭判決)，主張追加以民法第184條、第188
    條規定同為本件請求權基礎，不僅符合民事訴訟法第436條
    之1第2項之規定，未使原本簡易訴訟程序因訴之追加而致改
    適用通常訴訟程序，且本件之基礎原因事實，係再審被告內
    部業務承辦人員黃芸對於契稅申報及審定之過程究有無故意
    違法之舉，致生侵害再審原告之繼承權，兩者具備爭點共同
    性，證據資料得予以共用，訴訟程序之進行在相當程度範圍
    內具有同一性或一體性，先後請求權基礎所據之基礎事實顯
    然同一，再審原告於原第二審程序所為訴之追加應屬合法，
    原確定系爭判決竟以兩者基礎事實並非同一為由，不准再審
    原告所為訴之追加，適用法規顯有錯誤。
　㈡再審被告內部承辦人員黃芸與訴外人陳艷秋、地政士洪錫恩
    不當勾結，違法利用職權以幽靈公文、假買賣之方式辦理核
    稅，未依照契稅條例第18條規定之程序處理，要求檢附相關
    必要文件資料，事後並違反檔案法規定銷毀檔案資料，致侵
    害再審原告之繼承權，故再審被告內部承辦人員黃芸顯該當
    侵權行為要件而需負損害賠償責任；又再審被告內部承辦人
    員黃芸乃再審被告之職員，係因執行職務而不法侵害再審原
    告之權利，再審被告自應負僱用人連帶賠償之責，是縱依本
    件辦理系爭不動產移轉登記之日，即民國(下同)99年11月15
    日起算，再審原告於106年7月3日提出本件起訴，並未逾民
    法第197條第1項之10年時效期間。
　㈢退萬步言，姑不論上情，本件起因乃再審原告自父親張良沉
    過世後，辦理遺產過戶事宜時，發現辦理契稅申報過程疑有
    公務員與地政士違法勾結，於100年1月26日提起刑事告訴，
    至102年1月10日訴外人洪錫恩地政士始遭鈞院101年度訴字
    第467號刑事判決使公務員登載不實有罪確定在案，為進一
    步取得相關事證，再審原告又於106年4月21日、106年5月15
    日依檔案法第17條規定向再審被告提出申請閱覽契稅申報相
    關資料，再審被告於106年4月25日、106年5月19日發函同意
    閱覽，再審原告閱覽後始發現本件契稅申報程序存有嚴重違
    法瑕疵，旋即於106年6月1日以書面向再審被告請求國家賠
    償，經再審被告於106年6月30日拒絕賠償後，於106年7月3
    日提出本件訴訟，足見再審原告知有損害之時間點，無論從
    訴外人洪錫恩地政士被判決有罪確定之日即102年1月10日，
    或經再審被告同意閱覽契稅申報相關資料之日即106年4月25
    日、106年5月19日起算，距再審原告提起本件訴訟之日即10
    6年7月3日，均未逾國家賠償法第8條第1項損害發生時起5年
    時效之規定，原確定系爭判決不察，竟認定再審原告本件請
    求權已罹於時效，再審被告得拒絕給付，系爭判決顯違背法
    令。
　㈣再審原告爰依民事訴訟法第496條第1項第1款規定提起再審之
    訴，並聲明系爭判決應廢棄；再審被告應給付再審原告新臺
    幣(下同)766,546元及自起訴狀繕本送達翌日起至清償日止
    ，按年息5%計算之利息；再審訴訟費用及本件再審前訴訟費
    用均由再審被告負擔。
二、再審被告答辯：
　　系爭判決已經確定並無錯誤，再審原告再就本所原契稅承辦
    人員對於契稅申報及審定之過程有無違法，暨與訴外人地政
    士洪錫恩不當勾結等事由濫訴，又未能舉證證明，請鈞院駁
    回，訴訟費用由再審原告負擔。
三、經查
　㈠按有第496條第1項各款情形之一者，得以再審之訴對於確定
    終局判決聲明不服；但當事人已依上訴主張其事由或知其事
    由而不為主張者，不在此限；再審之訴不合法者，法院應以
    裁定駁回之；民事訴訟法第496條第1項前段、第502條第1項
    分別定有明文。是如違背前開規定，即前已依上訴主張其事
    由或知其事由而不為主張者，法院應認其再審之訴為不合法
    ，以裁定駁回之。
　㈡次按民事訴訟法第四百九十六條第一項第一款所謂適用法規
    顯有錯誤，係指確定判決就事實審法院所確定之事實適用法
    規顯有錯誤而言。其適用法規顯有錯誤之內容，應包括確定
    判決顯有消極的不適用法規及積極的適用不當兩種情形在內
    ，至事實審法院認定事實錯誤，調查證據欠周或判決不備理
    由，雖得於判決確定前據為提起上訴之理由，究與適用法規
    顯有錯誤有別，當事人不得據以提起再審之訴(最高法院80
    年度台再字第64號民事判決要旨參照)。
　㈢關於再審原告主張於原第一審起訴尚未罹於時效，本院認此
    部分為無理由而不得提起再審：
　　⒈按國家賠償請求權，自請求權人知有損害時起，因2年間不
      行使而消滅；自損害發生時起，逾5年者亦同，國家賠償
      法第8條第1項亦定有明文；前開條文後段規定5年之時效
      期間，係自損害發生時起算，故損害發生已逾5年者，縱
      請求權人不知受有損害或何人為賠償義務人，亦不影響時
      效之完成，俾使國家賠償義務早日確定（最高法院102年
      度台上字第657號判決意旨參照）。
　　⒉本件再審原告於原第一審之起訴，經本院員林簡易庭以106
      年度員國簡字第1號，因再審原告至遲於99年11月15日員
      林地政事務所辦理系爭不動產所有權移轉登記之日起，損
      害即已發生，惟再審原告遲至106年6月1日始向再審被告
      提出國家賠償請求書請求賠償，此有再審原告所提國家賠
      償請求書繕本在卷可證，此自再審原告前揭損害發生時起
      算，顯已逾國家賠償法第8條第1項後段規定之5年時效期
      間，原告此部分之請求，顯無理由，而駁回再審原告之訴
      。嗣再審原告上訴後，遭本院民事庭以107年度國簡上字
      第1號，因再審原告應自損害發生日起五年即104年11月15
      日前，請求再審被告賠償損害，惟再審原告遲至106年6月
      1日始為損害賠償之請求，顯逾國家賠償法第8條第1項後
      段之5年時效期間，再審原告之損害賠償請求權已因5年不
      行使而消滅，且因再審原告既於原第二審上訴狀自陳其就
      系爭契稅申報於100年1月26日已提起民、刑事訴訟，顯見
      再審原告於當時已知悉其受有損害方提出民、刑事之訴訟
      ，再審原告至遲應自知悉日起2年即102年1月26日前提出
      請求，惟再審原告遲至106年6月1日方為本件請求，亦已
      逾國家賠償法第8條第1項前段之2年時效期間，其賠償請
      求權已因2年不行使而消滅，而駁回再審原告之上訴。
　　⒊因此，核再審原告既以與提起本件再審同一之理由，在前
      已依上訴主張其事由，且非不知其事由而不能主張，則依
      民事訴訟法第496條第1項前段、第502條第1項之規定，本
      件再審之訴為不合法，本院應以裁定駁回之。
　㈣關於再審原告主張於原第二審所為訴之追加應為合法，本院
    認此部分亦無理由而不得提起再審：
　　⒈按當事人於第二審為訴之變更或追加，非經他造同意，不
      得為之，但請求之基礎事實同一者，不在此限；民事訴訟
      法第446條第1項、第255條第1項第2款分別定有明文。上
      開規定依民事訴訟法第436條之1第3項之規定，於簡易訴
      訟第二審訴訟程序準用之。
　　⒉本件再審原告於原第二審追加以民法第184條、第188條等
      規定為請求權基礎，主張再審被告承辦人員黃芸於執行職
      務行使公權力時，不法侵害再審原告之權利，再審被告自
      應連帶負賠償責任，故請求再審被告賠償云云，經本院民
      事庭以107年度國簡上字第1號，因再審原告追加之請求，
      與國家賠償法所定之請求，兩者之基礎事實並非同一，且
      公務員執行公權力造成人民受侵害，國家並不負侵權行為
      損害賠償責任，故再審原告於原第二審所為訴之追加，與
      法不合，不應准許，而駁回再審原告於原第二審所為訴之
      追加。
　　⒊核再審原告於原第二審之追加與原第一審之請求，因兩者
      之構成要件事實不同，故基礎事實並未同一，是原第二審
      之駁回尚無瑕疵，且此顯屬原審法院認定事實之職權範圍
      ，故有其心證形成之自由，並非單純的適用法規顯有錯誤
      之提起再審法定事由；縱原第二審認定事實錯誤、調查證
      據欠周或判決不備理由，雖得於判決確定前據為提起上訴
      之理由，究與適用法規顯有錯誤有別，當事人不得據以提
      起再審之訴；何況若原第二審准許再審原告所為訴之追加
      ，顯可預見會以因公務員執行公權力造成人民受侵害，國
      家並不負侵權行為損害賠償責任為由遭駁回，而於結論尚
      不生影響；因此，依民事訴訟法第496條第1項前段、第50
      2條第1項之規定，本件再審之訴仍不合法，本院應以裁定
      駁回。
四、據上論結，本件再審之訴不合法，依民事訴訟法第502條第1
    項、第95條、第78條之規定，裁定如主文。
中　　華　　民　　國　　111 　年　　1 　　月　　27　　日
                  民事第四庭    法  官　王鏡明
                                法  官  洪堯讚
                                法  官  李言孫
以上正本係照原本作成。
本裁定不得抗告。
中　　華　　民　　國　　111 　年　　1 　　月　　27　　日
                                書記官  梁永慶